【裁判字號】    88,保險上更(一),12
【裁判日期】    890306
【裁判案由】    損害賠償
【裁判全文】
臺灣高等法院民事判決  八十八年度保險上更(一)字第十二號
    上  訴  人  甲○○
    訴訟代理人  廖信憲律師
    被  上訴人  中央產物保險股份有限公司
                            設台北市○○○路○段六號十七樓
    法定代理人  黃清江      住.
    訴訟代理人  李黛麗      住.
                王德賢      住.
右當事人間請求損害賠償事件，上訴人對於中華民國八十七年三月二十四日臺灣臺北
地方法院八十六年度保險更字第一號第一審判決提起上訴，經判決後，由最高法院發
回更審，本院判決如左：
    主      文
原判決關於命上訴人給付之金額超過新台幣肆拾參萬捌仟肆佰壹拾肆元本息之訴部分
，及該部分假執行之宣告，暨訴訟費用之裁判均廢棄。
右開廢棄部分，被上訴人在第一審之訴及假執行之聲請均駁回。
其餘上訴駁回。
第一、二審及發回前第三審訴訟費用由被上訴人負擔二分之一，餘由上訴人負擔。
    事      實
甲、上訴人方面：
一、聲明：
（一）原判決廢棄。
（二）被上訴人在第一審之訴及假執行之聲請均駁回。
二、陳述：與原判決記載相同，茲引用之。
三、證據：除援用原審立證方法外，並補提出交通警察大隊道路交通事故補充資料及
    賠案受理紀錄為證。
乙、被上訴人方面：
一、聲明：上訴駁回。
二、陳述：與原判決記載相同，茲引用之。
三、證據：除援用原審立證方法外，並補提出汽車保險理賠計算書、付款憑證、傳票
    、領款簽單、收回推定全損車體招標處理相關文件、交通事故現場談話紀錄、存
    証信函、估價單及照片為證。
        理      由
一、本件被上訴人起訴主張：被上訴人與訴外人郭蘭台訂有保險契約，承保郭蘭台所
    有牌照號碼ＥＷ－二九九六號自用小客車（下稱系爭汽車）車體損失險。民國（
    下同）八十五年四月十一日晚上，上訴人酒後駕駛牌照號碼ＡＨ─七五八七號自
    用小客車，行經台北市○○路大度橋時，衝至對向車道撞及由訴外人郭正雄駕駛
    之系爭汽車，致系爭汽車因而全部損毀，被上訴人已全額理賠郭蘭台新台幣（下
    同）八十九萬八千二百元（按：理賠金額為保險金額乘以賠償率，其計算方式：
    998,000元×90%＝898,200元）；又系爭汽車殘體，經被上訴人公開招標後，由
    訴外人青山汽車材料有限公司（下稱青山公司）以十萬元得標，扣除該十萬元後
    ，被上訴人得依保險法第五十三條第一項規定，代位郭蘭台請求上訴人賠償七十
    九萬八千二百元等情，求為命上訴人如數給付並加付法定遲延利息之判決。
    上訴人則以：上訴人係因所駕駛之ＡＨ－七五八七號汽車突然爆胎致失控而肇事
    ，屬不可抗力，上訴人應無何過失；況上訴人業於八十五年十一月二十五日與郭
    正雄和解，賠償郭正雄十二萬元，被上訴人應受該和解契約之拘束，不得更對上
    訴人為請求等語，資為抗辯。
二、經查被上訴人主張伊與郭蘭台訂有保險契約，承保郭蘭台所有系爭汽車車體損失
    險，上訴人於前開時地，駕車衝至對向車道撞及由郭正雄駕駛之系爭汽車，致系
    爭汽車毀損，伊已全額理賠郭蘭台八十九萬八千二百元，系爭汽車殘體經公開招
    標後，由青山公司以十萬元得標之事實，業據其提出保險單、賠款同意書、行車
    執照、駕駛執照、購車發票、權利代位行使承諾書、汽車新領牌照登記書（報廢
    ）、汽車保險理賠申請書、計算書與追償計算書、收回推定全損車體招標處理簡
    表、開標記錄單、支票、車輛標購報價表、估價單及照片為證（見原審保險更字
    卷一一二至一二○頁、外放證物袋、本院保險上字卷(二)七三至七九頁），且為上
    訴人所不爭執，並經原審向臺北市政府警察局交通警察大隊北投分隊調閱本件車
    禍之相關資料查明屬實（見原審保險更字卷六十至－六四頁），自堪信為真實。
    被上訴人另主張上訴人係酒後超速駕車肇事，致系爭汽車因而全部損毀，伊得代
    位郭蘭台請求上訴人賠償，則為上訴人所否認，並以前開情詞置辯，經查：
  (一)依上開道路交通事故調查報告表(一)、(二)、現場談話記錄及酒精濃度測試表所載，
    上訴人飲酒後吐氣所含酒精成份為每公升０．五毫克，已超過道路交通安全規則
    第一百十四條第二款所規定每公升０．二五毫克之標準，且該路段依標誌規定行
    車時速不得超過五十公里，然依肇事現場圖所示上訴人所駕汽車遺留之煞車痕二
    十四點六五公尺核算，上訴人當時之行車時速為六十五公里，亦違反道路交通安
    全規則第九十三條第一項規定，而郭正雄係在遵行方向行駛，並無違規情事，復
    有台灣士林地方法院檢察署檢察官八十五年度偵字第七四五三號起訴書及台灣士
    林地方法院八十五年度交易字第二００號刑事判決可稽（見原審保險更字卷一八
    四至一八五頁）。倘上訴人未違規酒後駕車超速行駛在先，縱令其所駕汽車有爆
    胎情形，亦不致因衝力過大而先撞及中央分隔島，再衝至對向車道撞擊由郭正雄
    駕駛之系爭汽車，致郭正雄受有胸部挫傷合併左側第十肋骨骨折之傷害，以及系
    爭汽車之車頭因此嚴重毀損；再參以本件車禍現場之道路係舖設柏油路，路面乾
    燥，無缺陷，視距良好等情節（見原審保險更(一)字卷八一頁之道路交通事故調查
    報告表(一)），足証上訴人所駕汽車發生爆胎，亦與路況無涉，而應屬其於行車前
    有否注意詳細檢查方向盤、煞車及輪胎等配備是否確實有效之問題（參照道路交
    通安全規則第八十九條第一款規定），是上訴人抗辯伊係因所駕駛之汽車突然爆
    胎而肇事，屬不可抗力，伊應無何過失云云，殊不足取。
  (二)上訴人雖又辯稱伊與郭正雄已於八十五年十一月二十五日就郭正雄所受傷害及系
    爭汽車之損害成立和解，該和解契約效力及於郭蘭台，郭蘭台既對伊已無損害賠
    償請求權，被上訴人自亦無從代位郭蘭台請求伊賠償云云。惟按被保險人因保險
    人應負保險責任之損失發生，而對於第三人有損失賠償請求權者，於保險人履行
    賠償之義務後，其損失賠償請求權於賠償金額範圍內，即當然移轉於保險人，並
    於被保險人或保險人通知該第三人時，對於該第三人發生效力（參照最高法院八
    十八年度台上字第一九○一號判決本次發回意旨）。本件被上訴人早在上訴人與
    郭正雄訂立上開和解書前之八十五年六月六日即賠償郭蘭台八十九萬八千二百元
    ，並於同年月十九日以存證信函通知上訴人該項債權讓與之事實，有汽車險賠款
    同意書、權利代位行使承諾書，存證信函及掛號郵件收件回執可稽（見本院保險
    上字卷(二)三九至四十頁、外放証物袋），則被上訴人依保險法第五十三條規定，
    即已取得代位權。郭蘭台既知悉其已無權再向上訴人請求，應無再授權郭正雄出
    面代其與上訴人進行和解之必要；而証人郭正雄亦在原審証稱，伊因本件車禍受
    有胸部挫傷合併左側第十肋骨骨折之傷害，經伊提出刑事過失傷害之告訴後，上
    訴人同意賠償伊身體受傷及營業損失十二萬元，伊始撤回傷害部分之告訴，和解
    係針對伊受傷部分，不包括系爭汽車之修護費用等語（見原審保險更字卷一四七
    至一四八頁、一五三至一五五頁）。至證人郭蘭台在原審亦僅證稱：「被告（指
    上訴人）的母親和妻子有來過一次，郭正雄那時在醫院，他們叫我們要少算一點
    ，我說好，我會請我兒子少算一點，但都沒有講是車損或醫藥費，後來他們就沒
    有來了，一直到士林法院開庭簽和解書時，我不在場，我也不知道」等語（見原
    審保險更字卷一五四頁背面），並未証述其曾授權郭正雄出面與上訴人訂立和解
    契約；再經參酌上開和解書僅載明和解當事人為郭正雄與上訴人二人（見原審保
    險更字卷十八頁），已足証明該和解契約之效力應不及於郭蘭台。又縱如上訴人
    所云伊未收受被上訴人於八十五年六月十九日所寄送通知債權讓與事實之存證信
    函，然上訴人既自認伊已於八十六年三月二十七日收到被上訴人交付與伊之本件
    起訴狀繕本（見原審保險更字卷一五五頁），則被上訴人亦已將其依保險法第五
    十三條規定取得代位權之事實通知上訴人，是上訴人所為之上開抗辯，亦不足取
    。
三、次按不法毀損他人之物者，被害人得請求賠償其物因毀損所減少之價額，民法第
    一百九十六條定有明文；又按被保險人因保險人應負保險責任之損失發生，而對
    於第三人有損失賠償請求權者，保險人得於給付賠償金額後，代位行使被保險人
    對於第三人之請求權，保險法第五十三條亦定有明文；又按損害賠償祇應填補被
    害人實際損害，保險人代位被害人請求損害賠償時，依保險法第五十三條第一項
    規定，如其損害額超過或等於保險人已給付之賠償金額，固得就其賠償之範圍，
    代位請求賠償，如其損害額小於保險人已給付之賠償金額，則保險人所得代位請
    求者，應祇以該損害額為限（參照最高法院六十五年台上字第二九○八號判例）
    。經核閱被上訴人所提出之估價單記載（見本院保險上更字卷七六至七九頁），
    系爭汽車之修復費用包括引擎底盤修護費用三萬四千五百元、鈑金費用三萬一千
    二百五十元、塗裝費用二萬二千九百五十元（以上費用為上訴人所不爭執－見本
    院保險上更字卷九二至九三頁）及更換零件費用三十四萬九千七百十四元（按：
    「更換零件費用」以估價單上註記有△者為計算依據，蓋此部分為被上訴人所自
    認確定受有損壞部分，且為上訴人所不爭執；至其餘部分既為上訴人所否認，即
    被上訴人亦自認初鑑定無問題或須進一步確認者，而始終不能証明該部分亦確實
    受有損壞－見本院保險上更字卷一二四頁），共計四十三萬八千四百十四元（見
    本院保險上更字卷七六至七九頁、九三頁），並未達於全部損毀之程度。郭蘭台
    所受之損害額既僅有四十三萬八千四百十四元，小於被上訴人已給付郭蘭台之八
    十九萬八千二百元，則依前開說明，被上訴人所得代位請求者，應祇以該四十三
    萬八千四百十四元為限。
四、綜上所述，被上訴人代位郭蘭台請求上訴人給付四十三萬八千四百十四元及自八
    十六年十一月二十五日起，至清償日止，按年息百分之五計算利息部分（見原審
    保險更字卷一五三頁），自屬應予准許；至超過上開部分被上訴人之請求，即屬
    不應准許。原審就上開不應准許部分，所為上訴人敗訴之判決，自有未合，上訴
    論旨指摘原判決此部分不當，求予廢棄改判，為有理由；就上開應予准許部分，
    所為上訴人敗訴之判決，並無不合，上訴論旨指摘原判決此部分不當，求予廢棄
    改判，為無理由。
五、至兩造其餘攻擊或防禦方法及未經援用之証據，經本院斟酌後，認為均不足以影
    響本判決之結果，自無逐一詳予論駁之必要，併此敘明。
據上論結，本件上訴為一部有理由，一部無理由，依民事訴訟法第四百五十條、第四
百四十九條第一項、第七十九條但書，判決如主文。
中      華      民      國    八十九    年      三      月      六      日
                                臺灣高等法院民事第十三庭
                                    審判長法  官  林  鄉  誠
                                          法  官  謝  碧  莉
                                          法  官  陳  駿  璧
右正本係照原本作成。
兩造均不得上訴。
中      華      民      國    八十九    年      三      月      七      日
                                          書記官  鄭  淑  昀


司法院資訊處製作；財團法人民間司法改革基金會備份。
